【裁判字號】    99,易,751
【裁判日期】    991228
【裁判案由】    詐欺
【裁判全文】
臺灣臺南地方法院刑事判決               99年度易字第751號
公  訴  人  臺灣臺南地方法院檢察署檢察官
被      告  潘立業
            陳志勇
上列被告等因詐欺案件，經檢察官提起公訴（98年度偵字第1012
7、11862、13133、15848、17235號、98年度偵緝字第1382、13
83號、99年度偵字第1060、1316、2390號），本院判決如下：
    主  文
潘立業、陳志勇幫助意圖為自己不法之所有，以詐術使人將本人
之物交付，各處有期徒刑伍月，如易科罰金，均以新臺幣壹仟元
折算壹日。
    事  實
一、潘立業、陳志勇，均明知一般人收購他人金融機構帳戶、行
    動電話門號之行徑，常係為遂行財產犯罪之需要，以便利詐
    欺或恐嚇取財犯行、贓款取得，及使相關犯行不易遭人追查
    ，而可預見提供自己於金融機構帳戶之存摺、提款卡、印章
    、提款密碼與行動電話門號供他人使用，他人有將之用於財
    產犯罪之可能，竟分別基於幫助他人犯罪之不確定故意，潘
    立業將其所有如附表編號1、2所示帳戶之存摺、提款卡、印
    章及提款密碼，以新台幣(下同)2500元之代價，於98年3月
    間或同年4月21日前之不詳時間，在台南市○○路與文南路
    交岔路口處旁85度C附近之某網咖，出售予綽號信仔之不詳
    姓名年籍男子；陳志勇則將其申請如附表編號3所示易付卡
    型行動電話門號，於98年5月10日前之不詳時間，在台南縣
    仁德鄉○○○○道附近某家電訊行，交付予薛X琦之不詳真
    實姓名之人，以此方法幫助他人從事犯罪，而該等金融帳戶
    及行動電話門號則輾轉至吳柏修所使用。
二、吳柏修意圖為自己不法之所有利用不詳網咖店之電腦及數據
    設備連結「露天市集」網站，以身分證字號產生器製造如附
    表所示之拍賣帳號，透過前開帳號刊登販售筆記型電腦之訊
    息，向附表所示上網投標之人詐稱得競標取得拍賣之商品。
    待附表所示之人陷於錯誤誤信得標後，吳柏修再以附表所示
    之行動電話與附表所示之人聯絡，要求附表所示之人依其指
    示匯款如附表所示之金額至附表所示之金融帳號內，而詐得
    上開款項。
三、嗣經附表所示之被害人匯款後未取得拍得之商品始知受騙乃
    報警循線查獲上情。
四、案經臺南市警察局、新竹市警察局第二分局、台中縣警察局
    烏日分局移送及臺灣臺北、板橋、彰化地方法院檢察署呈請
    臺灣高等法院檢察署移轉臺灣臺南地方法院檢察署檢察官偵
    查起訴。
    理  由
一、本件以下所引用之供述或非供述證據，檢察官及被告等於本
    案言詞辯論終結前，均未爭執其證據能力，本院審酌前開證
    據之作成或取得之狀況，並無非法或不當取證之情事，且亦
    無顯不可信之情況，無證據力明顯過低之情形，復經本院於
    審判期日就上開證據依法進行調查、辯論，依刑事訴訟法第
    159條之5規定，均具有證據能力，合先敘明。
二、訊據被告潘立業、陳志勇2人對於上揭時間、地點，以上揭
    金額(被告潘立業部分)，分別交付上揭金融帳戶或行動電話
    門號予上揭不詳真實姓名之人乙節固不否認。惟被告2人均
    矢口否認有幫助詐欺犯行，均辯稱：我不知道他人取得金融
    帳戶、行動電話門號是要使用於非法之用途云云；被告潘立
    業另辯稱：綽號信仔之人拿我的帳戶是要做生意，約1週至
    半個月就會還我；被告陳志勇另辯稱：易付卡有規定，只能
    辦幾支門號，薛X琦之人因為辦超過，沒有辦法再辦，所以
    向我借門號云云。
三、本院審酌：
  (一)上開涉案金融帳戶及行動電話門號，係供同案被告吳柏修利
    用不詳網咖店之電腦及數據設備連結「露天市集」網站，以
    身分證字號產生器製造如附表所示之拍賣帳號，透過前開帳
    號刊登販售筆記型電腦之訊息，向不特定之網路交易人詐稱
    得競標取得拍賣之商品，致附表所示之被害人誤信為真而欲
    購買之際吳柏修再以附表所示之行動電話與附表所示之被害
    人聯絡，要求附表所示之被害人依其指示匯款如附表所示之
    金額至附表所示之金融帳號內，而詐得上開款項之事實有：
    附表所示被害人警詢時之指訴、匯款單據影本、網路
    網頁影印資料、附表所示之行動電話門號申請資料及附
    表所示之金融帳戶申請人資料與交易明細表等件為證。因
    此上開帳戶及行動電話門號分別為被告等所開設、申請，嗣
    遭吳柏修持以遂行詐騙被害人使之交付財物犯行等事實，應
    堪認定。
  (二)金融機構帳戶之存摺、印章、提款卡及提款密碼等物，因涉
    及帳戶內款項提領之用途，對帳戶持有人而言均至關重要，
    印章在我國社會交易習慣中，復足以表徵個人名義，在交易
    上具有相當程度之意義，均應置放於家中安全處所以免遺失
    或遭竊用，且任何人如有金融機構帳戶之提款卡及密碼，即
    可於任一自動櫃員機操作交易並提領帳戶內款項，而不易追
    查係何人提領，是帳戶使用人切勿將存摺、提款卡、印章、
    提款密碼供他人使用等情，亦經金融機構及電子媒體一再宣
    導，而被告潘立業為學歷為高中畢業(見臺南市警察局南市
    警刑偵字第09819002650號卷，以下簡稱警卷，第613頁)，
    並非毫無學經歷或弱智之人，焉有不知之理。再據被告潘立
    業於警詢中稱，綽號信仔之人取得上揭帳戶之目的在做生意
    ，約1週至半月即可將上揭帳戶返還，顯見被告潘立業與綽
    號信仔之人理應相當熟識才是，然被告潘立業竟然不知綽號
    信仔之人之真實姓名、住居所及聯絡電話(見本院卷第111頁
    反面、第122頁)，則到時如何要求其返還該帳戶？顯與常情
    不符；又被告潘立業於警詢中稱：其將帳戶以2500元之代價
    借予綽號信仔之人後，又想再向他借一點錢云云(見警卷第
    613 頁反面)，則為何帳戶借他人使用之後，除了原先約定
    借用之代價2500元外，又可再向借用人借款，顯然又與常情
    大謬，實難認為被告潘立業於出借系爭帳戶之初，不知綽號
    信仔之人不會將系爭帳戶使用於不法用途，亦難認被告潘立
    業於出借系爭帳戶之後，有討回帳戶之意思。況被告潘立業
    於本院最後審理中復稱：我稍微知道會有被拿去犯罪之危險
    等語(見本院卷第203頁反面)足認被告潘立業於交付附表所
    示帳戶之時，確有可能為綽號信仔之人當作犯罪工具之預見
    。綜上，足認被告潘立業所辯顯與事實不符，而不足採信。
  (三)次查：被告陳志勇曾於97年12月19日下午3時許，在臺南市
    ○○街某處，將渠當日申辦之彰化商業銀行西臺南分行帳號
    00000000000000號帳戶之提款卡及提款密碼，以2500元之代
    價，交付予一姓名年籍不詳之成年男子，嗣該詐欺集團成員
    於98年2月3日下午2時許，撥打電話向被害人洪秀霞詐騙得
    手乙節，經臺灣臺南地方法院檢察署檢察官，以98年度偵緝
    字第1019號起訴，被告於該案中坦承犯行不諱，並經本院以
    98年度簡上字第340號案，判處有期徒刑3月確定，此有臺灣
    高等法院被告前案紀錄表1紙(見本院卷第57-58頁)及各該判
    決與98年度偵緝字第1019號起訴書內容之記載可稽。亦即被
    告於將本件系爭電話門號交付薛X琦之人前之97年12月19日
    ，將上揭金融帳戶交付予他人之時，即已知悉他人可能將上
    揭帳戶使用於不法之用途，為何於4月餘後之98年5月10日前
    之某日，於交付本案系爭電話門號予薛X琦之人之時，卻不
    知薛X琦之人可能將該電話使用於不法之用途？另查：易付
    卡型行動電話門號，係以預付電話門號金額之方式，取得已
    經付費，可於一定通話時間內通話之電話門號SIM卡，又為
    避免有心之人取得該電話門號用以不法用途，多要求購買門
    號之人以雙證件，即身分證再加以其他身分證明文件以證明
    其身分，以避免有人冒用他人之名購買門號用以不法用途之
    情形，此外電信公司多不會對購買門號之人有任何之限制，
    被告陳志勇曾經購買易付卡型行動電話，自不能委稱不知。
    且被告陳志勇既稱薛X琦之人已自行申請許多支行動電話門
    號可供使用，如有不足，薛X琦之人自可於電話門號預定額
    度使用完畢之後，再加以申請購買即可，自無必要再以被告
    陳志勇名義購買之易付卡供其使用，被告陳志勇對此亦不能
    委稱不知，被告陳志勇此部分所辯，顯亦與常情不符，而不
    足採信。
  (四)末按各類形式利用行動電話、市內電話或電腦網路進行詐騙
    ，並收購人頭帳戶作為工具以利行騙，而規避執法人員之查
    緝，並掩飾、確保因自己犯罪所得財物之事例，無日無時在
    平面、電子媒體經常報導，且經警察、金融、稅務單位在各
    公共場所張貼防騙文宣宣導周知，是上情應已為社會大眾所
    共知。另金融機構存款帳戶，攸關存戶個人財產權益之保障
    ，專屬性甚高，衡諸常理，若非與存戶本人有密切關係，絕
    無可能隨意提供個人帳戶供他人使用，況於金融機構申請開
    設存款帳戶並無任何特殊之資格限制，一般民眾皆可利用存
    入最低開戶金額之方式，任意在金融機構申請開設存款帳戶
    ，作為提、存款之用，甚且可於不同之金融機構申請多數之
    存款帳戶使用，實無向不特定人購買帳戶必要；基此，苟見
    他人不以自己名義申辦帳戶，反而徵求不特定人之金融機構
    帳戶使用，衡情當知渠等取得之帳戶資料，應有隱瞞資金之
    存提過程，及避免行為人身分曝光之用意，而通常均被利用
    於從事與財產有關之犯罪，以供掩飾不法犯行，避免犯罪行
    為人曝光，並利於逃避執法人員查緝等情，亦均為週知之事
    實。本件被告2人提供上開帳戶資料、行動電話門號與他人
    時，均係年逾30歲之成年人，其心智已然成熟，具一般智識
    程度及相當之社會經驗，被告陳志勇復自承曾有販賣帳戶之
    幫助恐嚇取財犯行案件嗣經判處罪刑確定，有前引判決資料
    可稽，對於上開各情，自有深刻認識，惟渠等竟仍分別將上
    開帳戶之存摺、印章、提款卡及提款密碼或行動電話門號等
    物提供與不詳人士使用，主觀上對收取者將可能以此作為詐
    欺取財工具等不法用途乙情，應已有相當之認識。故本件縱
    無具體事證顯示被告2人確有參與向被害人詐欺取財、或不
    法取得被害人匯款等犯行，然被告2人既可預見交付自己名
    義之帳戶存摺、印章、提款卡及提款密碼等帳戶資料或行動
    電話門號與他人流通，誠有幫助從事詐欺取財犯行之人利用
    該帳戶作為實施犯罪之可能，但渠等仍分別將其上開帳戶資
    料、行動電話門號交付與年籍、姓名均不詳之他人及該人所
    屬之詐騙集團使用，以致自己完全無法了解、控制其帳戶資
    料、行動電話門號之使用情形及流向；而該不詳人士嗣後確
    將其提供之帳戶、電話門號供作詐欺取財之用，復如前述，
    益徵被告等提供上開帳戶資料、行動電話門號之時，於主觀
    上顯具有縱該取得帳戶、行動電話門號之人以之為詐欺取財
    之犯罪工具，亦不違背其本意之幫助詐欺取財不確定故意甚
    明。
  (五)綜上各情相互勾稽，被告2人所辯均不合於社會常情及經驗
    法則，且其前後所述不無齟齬之處，顯均係臨訟飾卸之詞，
    洵無可採。本件事證明確，被告幫助詐欺取財犯行，堪以認
    定，應予依法論科。
四、按刑法上之幫助犯，係對於犯罪與正犯有共同之認識，而以
    幫助之意思，對於正犯資以助力，而未參與實施犯罪之行為
    者而言（最高法院75年度臺上字第1509號、84年度臺上字第
    5998號、第6475號及88年度臺上字第1270號判決意旨參照）
    ；故如未參與實施犯罪構成要件之行為，且係出於幫助之意
    思提供助力，即屬幫助犯，而非共同正犯。查本件詐欺之同
    案被告吳柏修，意圖為自己不法之所有，蒐集他人金融機構
    帳戶及行動電話門號，佯稱被害人等於網路已標得購物之權
    ，誘使被害人等陷於錯誤，而依指示將附表所示款項匯入附
    表指定帳戶，詐騙被害人等匯款得逞，核同案被告吳柏修所
    為係犯刑法第339條第1項之詐欺取財罪。而本件被告等基於
    幫助之犯意，提供其上開帳戶之存摺、印章、提款卡、提款
    密碼與行動電話門號等物予吳柏修使用，雖使吳柏修得以此
    為犯罪工具，以詐術使被害人陷於錯誤，匯款至附表所示帳
    戶而遂其犯行，惟並無相當證據證明被告等有參與上述詐欺
    犯行之構成要件行為，僅係為吳柏修之上述詐欺取財犯行提
    供助力，是核被告等所為，均係犯刑法第30條第1項前段、
    同法第339條第1項之幫助詐欺取財罪。被告等以幫助他人犯
    罪之意思而參與犯罪構成要件以外之行為，為詐欺取財罪之
    幫助犯，依刑法第30條第2項之規定，均得按正犯之刑度減
    輕其刑。爰審酌被告陳志勇前已因販賣帳戶之幫助詐欺取財
    案件，受刑之判決確定並執行，對於金融機構帳戶之重要性
    及現今詐騙集團之犯罪手法應較一般人有更為清楚之認識，
    竟仍不知悔改，再度以交付電話門號供他人作為不法目的使
    用，被告等影響社會金融交易秩序及助長詐欺活動之發生，
    並因此增加被害人事後向幕後吳柏修追償及刑事犯罪偵查之
    困難，殊為不該，復矢口否認犯行，難認有悔意，犯後態度
    均不佳，惟被告等非詐騙集團主謀，參與犯罪之程度有限，
    暨被告等之智識程度、家庭生活狀況及各被害人被詐欺之金
    額及檢察官求處有期徒刑6月尚嫌過高等一切情狀，分別量
    處如主文所示之刑，並均諭知易科罰金之折算標準，以資懲
    儆。
五、末查：本件被告等將渠等所有之上開帳戶存摺、印章、提款
    卡、行動電話門號等物，交付同案被告吳柏修使用，是上開
    物品自已為吳柏修所有，本案被告既為幫助犯而不適用責任
    共同之原則，爰不就上開物品併為沒收之諭知，附此敘明。
據上論斷，應依刑事訴訟法第299條第1項前段，刑法第30條、第
339條第1項、第41條第1項前段，刑法施行法第1條之1第1項、第
2項前段，判決如主文。
本案經檢察官黃淑妤到庭執行職務
中    華    民    國    99    年    12    月    28    日
                  刑事第十一庭  審判長法  官  鍾邦久
                                      法  官  包梅真
                                      法  官  蔡直青
以上正本證明與原本無異。
如不服本判決應於收受本判決後10日內向本院提出上訴書狀，並
應敘述具體理由。如未敘述上訴理由者，應於上訴期間屆滿後20
日內向本院補提理由書狀（均須按他造當事人之人數附繕本）「
切勿逕送上級法院」。
                                      書記官  顏惠華
中    華    民    國    99    年    12    月    28    日
附錄論罪科刑法條：刑法第339條第1項
中華民國刑法第339條第1項
（普通詐欺罪）
意圖為自己或第三人不法之所有，以詐術使人將本人或第三人之
物交付者，處5年以下有期徒刑、拘役或科或併科1千元以下罰金
。
┌──────────────────────────────────────────────┐
│                          附表                                                              │
├─┬───┬────┬────┬─────┬─────────┬──────────────┤
│編│被害人│被騙金額│匯款日期│涉案拍賣帳│      涉案電話    │       涉案金融帳號         │
│號│      │（新台幣│        │號        ├─────┬───┼──────────┬───┤
│  │      │）      │        │          │號碼      │申請人│號碼                │申請人│
├─┼───┼────┼────┼─────┼─────┼───┼──────────┼───┤
│1 │陳明財│25000元 │98.4.21 │opem9527  │          │      │中華郵政台南金華郵局│潘立業│
├─┼───┼────┼────┼─────┤0000000000│吳柏修│000-00000000000003  │      │
│2 │廖紋停│32000元 │98.4.22 │play9527  │          │      │                    │      │
├─┼───┼────┼────┼─────┼─────┼───┼──────────┼───┤
│3 │張靜如│11350元 │98.5.10 │tow0000000│0000000000│陳志勇│中華郵政二林萬興郵局│李靜惠│
│  │      │        │        │          │          │      │000-00000000000009  │      │
└─┴───┴────┴────┴─────┴─────┴───┴──────────┴───┘

司法院資訊處製作；財團法人民間司法改革基金會備份。
